【裁判字號】    95,台上,554
【裁判日期】    950126
【裁判案由】    偽造文書
【裁判全文】
最高法院刑事判決              九十五年度台上字第五五四號
    上  訴  人  台灣高等法院高雄分院檢察署檢察官
    被      告  甲○○
                        11樓.
    上  訴  人  乙○○
                丙○○
                        1 段.
    上 列二 人
    共      同
    選任辯護人  林昆律師
上列上訴人等因被告偽造文書案件，不服台灣高等法院高雄分院
中華民國九十二年一月二十三日第二審判決（九十一年度上訴字
第一六三六號，起訴案號：台灣高雄地方法院檢察署八十八年度
偵字第二一四九○號），提起上訴，本院判決如下：
    主  文
原判決關於乙○○、丙○○部分撤銷，發回台灣高等法院高雄分
院。
其他上訴駁回。
    理  由
一發回部分：
本件原判決認定：薛邱阿瓊（業經原審判決確定）與薛秋原（已
死亡，經第一審諭知不受理判決確定）二人係夫妻，上訴人丙○
○、乙○○為其子女。薛邱阿瓊、薛秋原與丙○○、乙○○等家
族成員，明知經濟困難，竟共同意圖為自己不法之所有，基於詐
欺、偽造互助會標單並行使之概括犯意，自民國八十五年四月十
八日起，以薛秋原名義擔任會首，召募鄭火我等為會員參加如原
判決附表（下稱附表）編號一至五所示之民間互助會，約定投標
方式由會員書寫姓名及競標標息提出競標，並由最高者得標，且
均於第三次開標時向各會員按參與之會數，每會收取新台幣（下
同）二千五百元之服務費，作為召集、主持開標、收付會款等酬
金；且明知薛秋原自八十六年十一月起，因罹患高血壓、糖尿病
、尿毒症、腦中風合併神經病變等，已達心神喪失之狀態，而於
八十七年七月八日經第一審法院八十七年度禁字第九一號裁定宣
告為禁治產人，已無處理互助會會務之能力，竟隱瞞此事猶於八
十七年七月二十八日繼續召募如附表編號六所示之民間互助會（
初七會），利用會員未全數到場競標且彼此並未互相認識之機會
，連續於不詳時間之開標日，在高雄縣茄萣鄉○○路○段三十一
號開標處所，由薛秋原（八十六年十月以前）或丙○○、乙○○
任一人冒名書寫標單後交由薛邱阿瓊行使之方式，分別冒用該互
助會活會會員名義，在空白紙上偽造不詳姓名活會會員署押及不
詳金額之標息，以表明競標時願付之標息及會員，持以行使參加
競標並標得會款（詳如附表一所示），足生損害於鄭火我等活會
會員並使渠等陷於錯誤，如數交付活會會款，偽造之標單則均予
以丟棄滅失。嗣於八十八年一月十七日（即農曆八十七年十二月
一日），竟片面宣布停止前述互助會之進行，其後經會員詳核清
查結果，始查知上情，乙○○、丙○○等共詐得會款約二千八百
九十九萬一千九百十八元等情。因而撤銷第一審關於乙○○、丙
○○部分之判決，改判依牽連犯從一重論處乙○○、丙○○共同
連續行使偽造私文書，足以生損害於他人罪刑，固非無見。
惟查：(一)、犯罪事實應依證據認定，有罪之判決書並應將認定犯
罪事實所憑之證據及其認定之理由，於理由內記載，為刑事訴訟
法第一百五十四條（修正後為同條第二項）、第三百十條第一款
所明定，此項證據，自係指實際上確係存在，就犯罪事實能為具
體之證明者而言；又有罪判決書應記載之犯罪事實，非僅指犯罪
之行為而言，即犯罪之時間、處所等舉凡與論罪科刑有關之事項
，均應依法詳加認定，予以明確之記載，使達可得確定之程度，
而無礙於犯罪同一性之辨別，始足為適用法律及判斷其適用是否
適當之準據。原判決認薛秋原等「連續於不詳時間之開標日，在
高雄縣茄萣鄉○○路○段三十一號開標處所，由薛秋原（八十六
年十月以前）或丙○○、乙○○任一人冒名書寫標單後交由薛邱
阿瓊行使之方式，分別冒用該互助會活會會員名義，在空白紙上
偽造不詳姓名活會會員署押及不詳金額之標息，以表明競標時願
付之標息及會員，持以行使參加競標並標得會款」等情（見原判
決第三頁前五行），惟就係於何時偽造何一會員多少金額之標息
則悉未認定記載，已難資為認定乙○○、丙○○有共同連續偽造
標單並持以行使等犯罪事實之法令適用依據；且理由內僅泛稱「
前述事實，業據告訴人鄭火我等五十一人於偵查中指訴綦詳，並
經證人蘇薛碧鳳、薛魏有敬、林黃毛治、鄭顏不看、陳蘇帶枝等
人證述屬實」（見原判決第四頁第十二至十三行），而就渠等有
如何指證乙○○、丙○○共同偽造並行使標單之情形，則悉未說
明論列，自不得謂其就認定乙○○、丙○○偽造並行使標單部分
已說明所憑之依據及理由，亦有不依證據認定犯罪事實及判決不
載理由之違法。(二)、原判決認定乙○○、丙○○等冒標詐欺之金
額，係以各組互助會會員數扣除會首部分後，以已開標會數平均
標價為各次活會會員給付之會款金額，加上死會會員按次給付五
千元，計算兩者平均值後，乘以各組冒標次數，為其依據。惟原
判決並未認定各組互助會已開標會數之每次標價，理由中亦未說
明已開標會數平均標價之計算依據，則其遽以死會會員須按次給
付五千元及已開標會數平均價計算平均值，作為乙○○、丙○○
等每次冒標詐取金額之基準，自嫌失據，並有判決理由不備之可
議。又原判決記載依上開方法已平均算出死、活二會之款數，故
死會之部分不再予以扣除（見「附表：」欄下之說明），亦即認
定乙○○、丙○○共同冒標詐騙之前開金額中，包括各次死會會
員給付之會款，但其事實欄內係記載「並致使鄭火我等活會會員
陷於錯誤」（見原判決第三頁第七至八行），並未認定亦使死會
會員陷於錯誤。其犯罪事實之認定相互歧異，非無矛盾。且原判
決附表並無編號七之犯罪事實，原判決理由中說明乙○○、丙○
○等「繼續招募附表編號七所示之伍千元民間互助會」（見原判
決第六頁第十六至十七行），同欠允洽。(三)、原判決以乙○○供
承附表編號一、二、三、四、五之會單，及停會後整理之活會、
死會會員名單，暨編號一、二、四、五之開標日與得標金額明細
表等係其製作，資為乙○○、丙○○有偽造標單冒標等之論證之
一（見原判決第五頁第五至十三行）。惟告訴人薛明和在第一審
證述「倒會後死會、活會是根據廣播請會腳都到服務站來登記死
會及活會，因為會腳有的不認識，有的不知道跟了那一個會，所
以用廣播的方式請大家來認，才算出活會多少，死會多少，而會
腳都沒有拿出資料來證明是否為活會，都是以登記的方式來計算
死會、活會」（見一審卷(二)第九十至九三頁）；甲○○在偵查中
亦供稱：「是薛明和用廣播的方式通知會員來登記，並將他們死
會、活會一一告訴我，我抄下來」各等語（見偵查卷第八八頁）
，如果無訛，該活會、死會會員名單似係依據互助會會員自行登
記之資料繕寫製作，能否執此為不利乙○○、丙○○等之論據，
即非無疑。原審未根究明白，遽以上開活會、死會會員名單業據
乙○○供承係其所製作，即採為乙○○、丙○○等與薛秋原間互
有犯意聯絡及行為分擔之不利論據，自嫌速斷。乙○○、丙○○
上訴意旨指摘此部分原判決不當，非無理由，應認有發回更審之
原因。
二駁回部分：
按刑事訴訟法第三百七十七條規定，上訴於第三審法院，非以判
決違背法令為理由，不得為之。是提起第三審上訴，應以原判決
違背法令為理由，係屬法定要件。如果上訴理由狀並未依據卷內
訴訟資料，具體指摘原判決不適用何種法則或如何適用不當，或
所指摘原判決違法情事，顯與法律規定得為第三審上訴理由之違
法情形，不相適合時，均應認其上訴為違背法律上之程式，予以
駁回。本件檢察官上訴意旨略稱：被告甲○○雖未與薛邱阿瓊同
住，但二人住所相距僅約二百公尺，且其與乙○○共同向第一審
法院聲請宣告薛秋原為禁治產人，可見其明知薛秋原無行為能力
，竟與乙○○、丙○○及薛邱阿瓊共同隱瞞此一事實，而於八十
七年七月二十九日繼續附表編號七所示之五千元互助會，薛邱阿
瓊復於部分會員向其質疑薛秋原之身體健康狀況時，信誓旦旦表
示該互助會業務已由薛氏子女承接，其所稱子女乃指被告及乙○
○、丙○○三人，被告更以長子身分，負責互助會繼續營運，因
此在止會後由其出面處理後續事宜。設若被告在止會前從未參與
互助會之運作，其對互助會會務當毫無所悉，如何能在止會後即
承接後續事宜。再者，被告於互助會存續期間出入境次數雖有二
十七次之多，但並非長期滯留國外，其曾向告訴人鄭火我等多人
收取會款，焉能謂被告並未參與互助會之運作，丙○○亦曾向互
助會員表示，薛家所收取之會款被被告做生意用掉了等語。以上
事證足證被告確有與薛邱阿瓊、乙○○、丙○○共同偽造私文書
之犯行，原審有調查未盡及判決違背經驗法則、論理法則之違法
云云。
惟查：刑事訴訟法上所謂認定犯罪事實之證據，係指足以證明被
告確有犯罪行為之積極證據而言，該項證據必須適合於被告犯罪
事實之認定，始得採為斷罪之資料。如未能發現相當證據，或證
據不足以證明，自不能以推測或擬制之方法，以為裁判之基礎。
本件公訴意旨認被告涉有與薛秋原等共同偽造及行使偽造標單罪
嫌，無非悉以告訴人等之指述為其論據。原判決以被告堅決否認
有偽造及行使偽造標單之犯行，辯稱：伊沒有招募互助會，僅曾
去向親戚收一、二次會錢，且伊經常出國到大陸，待在家裡的時
間不長，互助會止會後告訴人薛明和叫伊整理父親的會，伊因是
長子所以叫伊出席債權人會議，伊不清楚伊父經營多少互助會，
未參與會務事宜等語。而被告並未和其父母薛秋原、薛邱阿瓊同
住，且自八十五年四月十八日起至八十八年一月十七日止互助會
存續期間，出入境多達二十七次，長期來往國內外，有內政部警
政署入出境管理局出具之入出國日期證明書一份在卷可參，被告
辯稱其無暇參與互助會會務之運作，尚堪採信；又告訴人薛明和
於第一審指稱：倒會後死會、活會是根據廣播請會員到服務站來
登記，因為會員有的不認識，有的不知道跟了那一個會，所以用
廣播的方式請大家來確認，才算出活會多少，死會多少，而會員
都沒有拿出資料來證明是否為活會，都是以登記的方式來計算死
會、活會；被告於偵查中亦供稱：是薛明和用廣播的方式通知會
員來登記，並將他們死會、活會一一告訴我，我抄下來各等語。
則被告顯係前述互助會止會後，始受薛明和委託而出面處理互助
會之後續事宜，尚難遽認其有參與互助會之冒標情事。是除告訴
人等片面之指述外，經查並無任何適合於被告有共同偽造標單並
行使等犯罪事實認定之證據，其被訴共同偽造及行使偽造私文書
，尚屬不能證明，因而維持第一審諭知被告無罪之判決，駁回檢
察官就此部分在第二審之上訴，已詳敘其無從為被告有罪確信之
理由。經核所為論斷，均與卷內資料相符，從形式上觀察，並無
違背法令之情形。且原判決附表並無編號七之互助會，檢察官上
訴意旨指稱被告共同參與召集附表編號七之互助會云云，即顯非
依據卷證資料執為指摘。至檢察官其餘上訴意旨所執各點，原判
決或已在理由中詳加論斷，並無上訴意旨所指之違法；或屬任憑
己意漫為單純之事實爭執，俱非可憑以據為被告有共同偽造標單
並行使之判斷基礎，依首開說明，自難認係適法之第三審上訴理
由。其上訴違背法律上之程式，應予駁回。公訴意旨認被告牽連
涉犯連續詐欺取財部分，核屬刑事訴訟法第三百七十六條第四款
所列不得上訴於第三審法院之罪名，茲檢察官就被告牽連犯行使
偽造私文書重罪部分之上訴既不合法，無從為實體上審理，連續
詐欺取財輕罪部分，自亦無從適用審判不可分原則，併同為實體
上審判，亦應從程序上予以駁回。
據上論結，應依刑事訴訟法第三百九十七條、第四百零一條、第
三百九十五條前段，判決如主文。
中    華    民    國  九十五  年    一    月  二十六  日
                      最高法院刑事第十一庭
                          審判長法官  謝  俊  雄
                                法官  陳  世  雄
                                法官  魏  新  和
                                法官  吳  信  銘
                                法官  徐  文  亮
      本件正本證明與原本無異
                                      書  記  官
中    華    民    國  九十五  年    二    月    三    日
                                                      Ｑ


司法院資訊處製作；財團法人民間司法改革基金會備份。
